【裁判字號】    97,上易,2
【裁判日期】    970523
【裁判案由】    業務侵占
【裁判全文】
臺灣高等法院花蓮分院刑事判決           97年度上易字第2號
上  訴  人  臺灣花蓮地方法院檢察署檢察官
上  訴  人
即  被  告  甲○○
選任辯護人  林武順律師
上列上訴人因業務侵占案件，不服臺灣花蓮地方法院95年度易字
第363號中華民國96年11月12日第一審判決（起訴案號：臺灣花
蓮地方法院檢察署94年度偵續字第39號），提起上訴，本院判決
如下：
    主  文
原判決撤銷。
甲○○無罪。
    理  由
一、公訴意旨略以：被告甲○○原係址設花蓮縣鳳林鎮○○路70
    號之鳳聯液化氣分裝有限公司（下稱鳳聯公司）之負責人，
    為執行該公司業務之人，於民國89年5月31日，其代表鳳聯
    公司與告訴人丙○○簽訂承租經管營運契約書，雙方約定由
    告訴人自89年6月1日起至99年5月31日止共為期10年，取得
    鳳聯公司營業項目內所列除液化石油氣鋼瓶檢驗以外業務之
    經營管理權，包括液化分裝、買賣銷售、儲存等業務，而告
    訴人每月則需給付租用權利金新台幣（下同）25萬元與鳳聯
    公司，並負擔該公司已到期或未到期之支票債務1,000萬元
    ，惟告訴人當時無法即刻進場經營該公司之業務，即委託被
    告自89年6月1日起至同年7月15日止，代為經營鳳聯公司之
    營運，並聘請江靖汝為鳳聯公司之記帳會計。詎被告竟意圖
    為自己不法所有之概括犯意，利用代告訴人經營鳳聯公司業
    務之機會，將不知情之江靖汝所交付之鳳聯公司89年6月份
    、同年7月1日至15日之營運收入扣除所有之管銷費用、人事
    開支後之盈餘分別為350萬9,879元、220萬6,017元，陸續侵
    占入己。因認被告涉犯刑法第336條第2項業務侵占罪嫌。
二、訊據被告否認有業務侵占之犯行，於本院辯稱其被訴業務侵
    占之款項係用以清償鳳聯公司對岡欣汽車貨運有限公司（下
    稱岡欣貨運公司）之欠債，及用以抵扣告訴人應付之每月25
    萬元租金暨鋼瓶檢驗費97萬2,390元，並無侵占之犯意；辯
    護人初以原判決認定被告侵占之款項，乃係被告收受先前其
    本身經營之貨款，並非代管期間出售之貨款，自不歸屬告訴
    人。嗣以告訴人與鳳聯公司間之各項債權債務關係仍未釐清
    ，被告尚難遽依告訴人片面之要求給付其款項，被告在未經
    會算清楚前，未將其中部分款項給付予告訴人，殊無侵占意
    圖可言置辯。
三、按刑法所定侵占罪，係以意圖為自己或第三人不法之所有，
    而侵占自己持有他人之物，作為構成要件，如果行為人主觀
    上不具有不法所有之意圖，客觀上亦無易持有為所有之情形
    ，縱相關之人間對於給付與否或清償期限存有不同看法，致
    生爭議，只能依民事債務不履行之途徑以作解決，尚無逕以
    侵占罪責相繩之餘地。經查：被告坦承於89年6月及7月1日
    至15日代告訴人經營鳳聯公司，及該代管期間之營收款扣除
    管銷及人事費用後未將餘額移交予告訴人等情不諱；其就該
    營收餘額流向，或稱作為履約保證金（警卷第4頁、偵續卷
    第37頁），或稱用來抵扣告訴人應付租金（原審卷第16頁）
    ，或稱用以清償鳳聯公司債務453萬5,316元及給付合興石化
    氣款126萬1,316元（原審卷第43頁），或稱清償合興石化氣
    款（原審卷第76、77頁），或稱清償鳳聯公司欠債外，另抵
    扣告訴人應付之租金及鋼瓶檢驗費等（本院卷第29頁），說
    法前後不一，惟不論用途為何，被告均以其不具侵占之犯意
    抗辯。經查：
（一）被告代表鳳聯公司與告訴人簽訂承租經管營運契約書，雙
      方約定由告訴人自89年6月1日起至99年5月31日止共為期
      10年，取得鳳聯公司營業項目內所列除液化石油氣鋼瓶檢
      驗以外業務之經營管理權，包括液化分裝、買賣銷售、儲
      存等業務，而告訴人每月則需給付租用權利金25萬元予鳳
      聯公司，並應負擔該公司已到期或未到期之支票債務，為
      告訴人與被告不爭之事實，並有89年5月31日承租經管營
      運契約書附卷可憑（發查卷第8至11頁）。依該契約書第9
      條約定「本條文內容未盡事宜得于89年6月30日前修正之
      」，惟簽約人即告訴人、被告及訴外人江炫寬於偵查中均
      陳稱其後並未辦理換約（偵續卷第37頁），故89年5月31
      日承租經管營運契約書有拘束簽約人之效力，合先敘明。
（二）告訴人與被告簽訂契約時，雙方曾言明告訴人應代償鳳聯
      公司欠債，此從前開契約第4條約定：「甲乙雙方約定承
      租期間相關事項：1.甲方承租後每月之承租費為25萬元整
      。2.甲方給付承租費之方式係應於簽訂契約後，負責承擔
      乙方原已開出之到期或未到期之支票金額依約代償（詳如
      附表）。3.甲方承租期間每月得由應付租金項下扣取20萬
      元整以作沖銷代償之欠款，迄至代償總額結清為止」之文
      義可證，告訴人亦陳稱簽約時有同意承擔鳳聯公司對外約
      1,000萬元之債務，並有其於89年7月11日所擬但未經簽訂
      之空白承租經營營運契約書可稽（警卷第43、44頁）。然
      據告訴人自承僅在89年5月30日前代償鳳聯公司債務402萬
      3,258元，其後與被告金錢往來純係其2人間之借貸，與其
      承諾應代償鳳聯公司之債務無關（見偵續卷第69、70頁、
      原審卷第44頁、本院198頁筆錄記載）；且依告訴人狀載
      債權人乾惠公司及岡欣貨運公司在告訴人接管鳳聯公司後
      曾聲請法院強制執行鳳聯公司財產（90年拍146號、90年
      度執字第2053號、5509號），足認鳳聯公司對外有已到期
      之債務未為清償；另依被告提出與岡欣貨運公司之和解書
      記載，可知鳳聯公司與岡欣貨運公司之債務至90年12月12
      日達成和解，鳳聯公司在之後始清償債務完畢（本院卷第
      131、132頁），堪認告訴人依約尚有應代償之鳳聯公司債
      務未予履行。
（二）被告提出89年5月鳳聯公司應付積欠債款明細表（發查偵
      卷第70頁），說明告訴人簽約時同意承擔代償債務之內容
      ，然告訴人除89年5月底前曾經代償外，於89年6月起即未
      再依該明細表所列之項目依約代償，其中編號5至17之債
      務即係其以代管期間之營收代為清償云云。告訴人則否認
      被告於簽約時有提供上開債款明細表為附件，並主張該表
      上編號5氣款係對合興石化公司89年5月底應付款，怎可能
      在89年5月10日製表時即已編列，該明細表應係被告事後
      製作，雖非無見。惟據告訴人提出之被告90年6月15日簽
      條內容所載，被告建議鳳聯公司對岡欣貨運公司債務，關
      於已到期未付之90年1月15日至6月15日之債款，以3個月
      時間分次攤還，對於90年7月後未到期之債款，則建議延
      後至91年1月按月清償，請求告訴人依此方案與岡欣貨運
      公司試行溝通協議，有該簽條附卷可稽（見原審卷第61頁
      ），可知在90年6月15日時，鳳聯公司對岡欣貨運公司確
      實有到期而未付之債務，告訴人既未代償上開簽條所載之
      債務，岡欣貨運與鳳聯公司間之債務現又已了結，乃被告
      代表鳳聯公司清償債務乙節，堪予認定。且被告代表鳳聯
      公司清償欠債，除提出與岡欣貨運公司簽立之和解書外，
      另提出告訴人接管鳳聯公司之後，以電匯方式清償岡欣貨
      運公司債務之匯款回條、匯款委託書、匯款執據等件（本
      院卷第125至128頁，原本閱後發還），及另支付廠商「日
      華」、「合上興」、「東展」等貨款之支票票根為證（本
      院卷第205頁，原本閱後發還）。經查核被告提出之匯款
      資料中，屬於被告89年6月至7月15日代管期間者，僅有89
      年7月11日匯款3萬3,931元及89年7月12日3萬元2筆，可知
      被告對岡欣貨運公司僅有小額部分清償，另由所提出之支
      票票根，計算出被告代管期間鳳聯公司到期之貨款債務僅
      為171萬8,998元，均未逾被告代管期間之營收餘額350萬9
      ,879 元、220萬6,017元，且亦無從認定上開被告已清償
      之債務係告訴人簽約時同意承擔代償之範圍。被告卻以告
      訴人簽約時同意承擔鳳聯公司1000萬元之債務，所以其將
      代管期間營收款餘額用以清償債務，告訴人不該有意見，
      告訴人則基於經營者之角色，希望該營收款餘額用以支付
      提領液化石油氣之貨款及液化石油氣槽車運輸費用，不可
      移作他用，雙方立場不同，告訴人因此提起本件告訴，指
      訴被告將應歸告訴人所有之89年6月至7月15日營收款餘額
      侵吞，故本件應論究被告究有無不法所有之犯意或僅是契
      約上之爭議問題。
（三）查告訴人與被告對告訴人承租經管鳳聯公司衍生之債權債
      務問題一直存在爭議，被告曾在90年1月6日請求告訴人將
      所代償、代繳或鳳聯公司移用之帳目金額列示查核，此有
      鳳聯公司用箋可稽（發查卷第20頁）；告訴人亦於90年7
      月6日提出契約未盡事宜之增修內容（發查偵卷第73頁）
      ；嗣於91年5月3日鳳聯公司為釐清與告訴人終止代管分裝
      營運業務關係後雙方之帳目問題，亦檢具結算明細表請求
      告訴人查對並當面核算說明，有往來書信暨結算明細表可
      證（原審卷第88、89頁），然告訴人對該明細表所列沖帳
      抵扣項目部分不表同意，另提出代償鳳聯借款及鳳聯移用
      氣款明細表為證（原審卷第63、64頁、本院卷第199頁）
      ；告訴人另曾於94年6月30日提出明細表與被告所代表之
      鳳聯公司會算後未有共識，雙方同意另訂94年7月12日至
      黃健弘律師事務所會面商討處理，有告訴人提出之協議書
      及明細表可證（原審卷27、28、33至35頁），惟至本案訴
      訟期間，告訴人與被告對某些帳目是否可列入沖抵仍各執
      己見，主要歧見在於是否提列履約保證金（500萬元）、
      是否給付被告協辦安檢費用（每月3萬元）、告訴人應付
      之鋼瓶檢驗費是否可自代償債務扣抵（89年10月至90年6
      月止計97萬2,390元）。依89年5月31日承租經管營運契約
      書第9條約定，告訴人與被告所代表之鳳聯公司本應於89
      年6月30日前就契約未盡事宜正式簽訂契約，然事後兩方
      未再辦理簽約，為告訴人與被告所是認（偵續卷第37頁）
      ，亦即告訴人與被告所代表之鳳聯公司在未有完全共識情
      形下，即由告訴人接管鳳聯公司，被告並於89年6月至7月
      15日暫代告訴人管理鳳聯公司，致有上開項目是否沖抵之
      爭議。其中保證金500萬元項目，依被告草擬之契約第4條
      「甲方應於89年12月底以前提供500萬元正以作履行期間
      之保證金」（見本院卷第40頁），被告雖有意提列，但其
      後與告訴人所簽89年5月31日契約書並未為如此記載，被
      告竟於89年6月對帳明細表逕列為沖帳項目（發查卷第18
      頁），自89年6月至7月15日代管之營收款中扣抵移作他用
      ，使告訴人可能無法運用營收款購料或支付貨款招致營運
      危機，所為恐有背信之嫌，但從被告主觀上認告訴人承擔
      鳳聯公司1000萬元債務，理應提供履約保證金500萬元，
      並將之認列於沖帳項目，足證其無不法所有之犯意。另檢
      驗費項目，依89年5月31日契約書並無約定可自告訴人代
      償債務數額中抵扣，告訴人卻未支付89年10月至90年6月
      檢驗費，逕將之列入沖帳明細之中（發查偵卷第79至86頁
      ）；另車馬費項目，原訂明於89年5月31日契約書第8條，
      但告訴人刪除該條條文後，事後未再正式簽約訂明是否給
      付被告該項目報酬。此外，另有告訴人代償或墊付金額應
      否加計利息及利息採單利或複利計算，90年度營所稅負擔
      ，終止契約前90年7月至91年6月租金等爭議未決，故在本
      案訴訟前，告訴人與被告雖各自提出結算表但均不為對方
      所認同，經歷多年猶未能釐清爭議帳目數額，是被告固承
      認尚有應付告訴人之款項，但因金額仍未確定，故未返還
      告訴人款項。被告所為並不符合侵占罪之不法所有之要件
      。
四、綜上所述，告訴人與被告就本件契約是否提列保證金、鋼瓶
    檢驗費能否自代償債務中抵扣、及告訴人承諾代償鳳聯公司
    債務是否到期始為處理等認知上之差異，被告未將代管營收
    餘額移交告訴人而逕認為告訴人承諾代償債務1000萬元之範
    圍，固有可議，然鳳聯公司製作之89年6月及7月對帳明細表
    及告訴人製作之代償鳳聯借款及鳳聯移用氣款明細表，均已
    明示列舉入帳、扣抵之項目及金額，足證告訴人確認被告經
    營代管期間經收款項用途及流向，被告欠缺不法所有之犯意
    ，告訴人與被告所屬之鳳聯公司雖未將告訴人經管期間帳務
    會算終結，但究屬民事債務之糾葛，尚難以業務侵占罪相繩
    。原審未察，對被告論罪科刑，即為不當，被告上訴為有理
    由，應由本院撤銷改判，另為無罪之諭知，檢察官根據告訴
    人請求以原判決量刑過輕為由提起上訴，為無理由。
據上論斷，應依刑事訴訟法第369條第1項前段、第364條、第301
條第1項前段、判決如主文。
本案經檢察官乙○○到庭執行職務。
中    華    民    國    97    年    5     月    23    日
                          刑事庭審判長法  官  謝志揚
                                      法  官  賴淳良
                                      法  官  劉雪惠
以上正本證明與原本無異。
本件不得上訴。
                                      書記官  李德霞
中    華    民    國    97    年    5     月    23    日


司法院資訊處製作；財團法人民間司法改革基金會備份。
